【裁判字號】    92,台上,231
【裁判日期】    920115
【裁判案由】    違反證券交易法
【裁判全文】
最高法院刑事判決                                九十二年度台上字第二三一號
    上  訴  人  甲○○
    選任辯護人  林永頌律師
                辜郁雯律師
                黃冠豪律師
右上訴人因違反證券交易法案件，不服台灣高等法院中華民國九十一年九月十一日第
二審更審判決（九十年度上更(一)字第二二○號，起訴案號：台灣台北地方法院檢察署
八十三年度偵字第一○四二八號），提起上訴，本院判決如左：
    主  文
原判決關於甲○○部分撤銷，發回台灣高等法院。
    理  由
本件原判決認定：上訴人甲○○係萬有紙廠股份有限公司（下稱萬有公司）副董事長
，張正義（原審另案審理）係六洲證券股份有限公司（下稱六洲證券）副董事長，二
人基於共同犯意聯絡，意圖拉抬在台灣證券交易所所開設之集中交易市場上市之羽田
股票，而李旭貽、陳文吉（原審另案判決）亦明知甲○○及張正義欲炒作羽田股票之
意圖，竟基於共同犯意聯絡，由李旭貽要求不知情之太陽證券股份有限公司（下稱太
陽證券）營業員李美慧及財務部經理呂理卿提供親友為人頭戶，李美慧、呂理卿為求
增加業績而予應允，即由李美慧提供親友李貞慧、李幸祝、李俊德、陳德彥、劉雪芳
等人，呂理卿則提供其妻王鶯娟計六名人頭戶，予李旭貽在太陽證券買賣羽田股票；
而陳文吉則在張正義之引介下，由不知情之六洲證券營業員潘裕泉、李廣勝二人，分
別提供周清花、周文璇、陳美智等親友帳戶充作人頭戶，供陳文吉在六洲證券炒作羽
田股票。甲○○、張正義、陳文吉、李旭貽等人謀議既定，即自民國八十一年二月十
九日起迄同年月二十五日止，由陳文吉、李旭貽出面，連續多次以前開人頭戶，分別
在各該證券交易營業日內，於六洲證券、太陽證券連續以高於前日收盤價或當日委託
買入前已成交市場價格，高價買入羽田股票，所需資金則由前開期間內買進之羽田股
票，於次日或嗣後賣出所得款，循環且分別於輪由六洲、太陽二證券公司之人頭戶支
付，致羽田股票成交價格由八十一年二月十九日上午開盤價新台幣（下同）四十八點
二元暴漲至八十一年二月二十五日盤中最高價六十四元。甲○○、張正義見羽田股票
價格已順利炒高，即基於概括犯意：（一）由陳文吉在六洲證券開戶，利用該公司不
知情之營業員李廣勝，於八十一年二月二十五日轉向集中交易市場台灣證券交易所以
每股六十三元不等之價格報價，業經有人承接而買進羽田股票一七一九張（每張一千
股，以下同），總金額一○八、三○三、○○○元，而竟簽發台灣銀行民生分行為付
款人，八十一年二月二十七日到期，然無法兌現之支票一張為付款方法，欲辦理交割
手續，因該支票未獲兌現，致未能履行交割而不履行交割，足以影響市場秩序。（二
）由李旭貽在太陽證券開戶，委由該公司不知情之營業員李美慧，於八十一年二月二
十五日，轉向集中交易市場台灣證券交易所以每股六十三元不等之價格報價，業經有
人承接而買進羽田股票二、七八二張，總金額一七六、六八四、九○九元，並由李旭
貽持甲○○所交付，發票人為冠華投資股份有限公司，八十一年二月二十七日期，前
台灣省合作金庫（已改制為合作金庫銀行）儲蓄部為付款人之同額支票乙紙作為付款
方法，欲辦理交割手續，亦因其所交付之支票不獲兌現，致未能履行交割，足以影響
市場秩序等情。因而撤銷第一審關於甲○○部分之科刑判決，改判論處上訴人以連續
違反對於在證券交易所上市之有價證券，不得有在集中交易市場報價，業經有人承諾
接受而不履行交割，足以影響市場秩序之行為之規定罪，判處有期徒刑玖月，併科罰
金拾萬元，及諭知罰金如易服勞役之折算標準，固非無見。
惟查：(一)刑法第五十五條所規定之牽連犯，係指犯罪行為人祇欲犯某罪，而其實施犯
罪之方法、或其實施犯罪之結果，觸犯他罪名者而言。故數行為之間，有無牽連犯關
係，應視其方法或結果行為，與其犯罪之目的行為，在客觀上有無不可分離之直接密
切關係為斷。本件原判決雖說明上訴人所犯「炒作股票」與「違約交割」之間，有方
法結果之牽連關係等旨。惟其事實欄記載：上訴人自八十一年二月十九日起迄同年二
月二十五日止，有偽作買賣而炒作股票之犯行等情，果該認定無誤，上訴人炒作股票
之最終目的，是否即在於「牟利」或另有所圖，如其目的乃在「牟利」，則該「炒作
股票」之犯行，與「不履行交割」之犯行間，如何有不可分離之直接密切關係，原判
決未予釐清並加說明，即有理由不備之違誤。(二)有罪之判決書事實欄為適用法令之依
據，應將法院依職權認定與犯罪構成要件有關之事項，詳記於事實欄，然後於理由內
逐一說明其憑以認定之證據，使事實及理由兩相一致，方為合法。原判決雖於事實欄
記載共犯李旭貽利用李俊德之人頭戶炒作股票，惟於理由欄內並未說明其依憑及認定
之理由，已有判決不備理由之違誤。又原判決於事實欄記載共犯李旭貽利用不知情之
太陽證券營業員李美慧及財務部經理呂理卿提供親友為人頭戶，另共犯陳文吉利用不
知情之六洲證券營業員潘裕泉、李廣勝二人，提供周清花等帳戶充作人頭戶等情（原
判決第二頁倒數第七行至末行），似認定本件被利用之不知情者為呂理卿、李美慧、
潘裕泉及李廣勝四人，惟於理由欄內則說明：「被告甲○○等人利用不知情，無犯罪
故意之李美慧、李廣勝等人遂行炒作拉抬股價及違約交割之犯罪行為，為間接正犯」
等旨（原判決第十八頁第二至三行），似又認定上訴人僅對無犯罪故意之李美慧、李
廣勝等二人成立間接正犯，致事實之認定與理由之說明兩不一致，尤有判決理由矛盾
之違誤。(三)原判決雖說明證人潘裕泉於原審調查中經傳未到，惟其前已到庭陳述明確
，並無再訊問之必要等旨。但查上訴人於原審具狀主張其未參與六洲證券羽田股票之
炒作為由，聲請傳訊證人潘裕泉，並於原審九十一年三月二十六日調查時，當庭請求
再傳訊該證人，有其九十一年三月二十六日之刑事調查證據聲請狀及原審九十一年三
月二十六日訊問筆錄在卷可憑（見原審卷(一)第一九七、二○一頁背面），且原審已依
上訴人之聲請，傳喚證人潘裕泉，亦認有調查之必要，雖該證人經二次合法傳喚未據
到庭（見原審卷(二)第九十六、一一四頁），然原審未進一步予以拘提，遽行審結，即
有證據調查未盡之違誤。以上或為上訴意旨所指摘，或為本院得依職權調查之事項，
應認原判決關於上訴人部分仍有撤銷發回之原因。至原判決不另諭知無罪之部分，基
於審判不可分原則，應一併發回，附此敘明。
據上論結，應依刑事訴訟法第三百九十七條、第四百零一條，判決如主文。
中      華      民      國    九十二    年      一      月     十五     日
                              最高法院刑事第十庭
                                  審判長法官  林  增  福
                                        法官  邵  燕  玲
                                        法官  吳  昆  仁
                                        法官  陳  世  雄
                                        法官  惠  光  霞
      右正本證明與原本無異
                                              書  記  官
中      華      民      國    九十二    年      一      月    二十二    日


司法院資訊處製作；財團法人民間司法改革基金會備份。
